【裁判字號】    97,繼,32
【裁判日期】    970630
【裁判案由】    限定繼承
【裁判全文】
臺灣基隆地方法院民事裁定                97年度繼字第32號
聲  明  人  乙○○
即  繼承人
            甲○○
上列聲明人聲明限定繼承事件，本院裁定如下：
    主  文
聲明駁回。
程序費用由聲明人負擔。
    理  由
一、本件聲請意旨略以：聲明人為被繼承人丙○○（男、民國○○
    年○○月○○日出生、身分證統一編號：Ｚ000000000號、生前設
    籍地址為基隆市○○路42號）之子女，被繼承人於87年12月
    12日死亡，聲明人於繼承開始時為限制行為能力人，未能於
    修正施行前之法定期間為限定或拋棄繼承，因對被繼承人生
    前有無負債或負債多少，債權人為何人，均不知悉，為此依
    民法第1156條第1項、非訟事件法第141條、修正後民法繼承
    編施行法第1條之1規定，聲明限定繼承等語，並檢具被繼承
    人除戶謄本、聲明人戶籍謄本、繼承系統表、財政部臺北市
    國稅局財產歸屬資料清單、印鑑證明等件為證。
二、按96年12月14日修正前之民法第1156條規定：「為限定之繼
    承者，應於繼承開始時起，3 個月內，開具遺產清冊呈報法
    院。」，此條項所謂應於「繼承開始時」起 3個月內為之，
    係指自「被繼承人死亡時」起 3個月內之意，至於繼承人是
    否知悉被繼承人死亡或知悉在後，均非所問。查本件被繼承
    人丙○○於87年12月12日死亡，有被繼承人丙○○之除戶戶
    籍謄本附卷可憑，是自斯時起繼承即已開始，聲明人竟遲至
    97 年1月17日始向本院聲明限定繼承（見聲請狀上本院收狀
    戳記），顯已逾 3個月之期限，其聲明與法不合，應予駁回
    。
三、另民法第1156條固於96年12月14日修正為：「為限定之繼承
    者，應於繼承人知悉其得繼承之時起 3個月內呈報法院。」
    ，民法繼承編施行法第1條之1第 1項並規定：「繼承在民法
    繼承編中華民國96年12月14日修正施行前開始且未逾修正施
    行前為限定或拋棄繼承之法定期間者，自修正施行之日起，
    適用修正後限定或拋棄繼承之規定」，而前開規定係於97年
    1月2日公布，於同年月 4日生效施行，則本件限定繼承事件
    於民法繼承編修正施行前，其法定期間即已屆滿，自無再適
    用修正後民法第1156條規定之餘地。又有關民法繼承編施行
    法第1之1條第2項規定：「繼承在民法繼承編中華民國96年1
    2 月14日修正施行前開始，繼承人於繼承開始時為無行為能
    力人或限制行為能力人，未能於修正施行前之法定期間為限
    定或拋棄繼承，由其繼續履行繼承債務顯失公平者，於修正
    施行後，得以所得遺產為限，負清償責任。前項繼承人依修
    正施行前之規定已清償之債務，不得請求返還。」，並未如
    民法第1156條第 1項規定為限定繼承者「呈報法院」，或如
    民法第1174條第 2項規定拋棄繼承「向法院為之」，聲明人
    如符合修正後民法繼承編施行法第1條之1第 2項規定之情形
    ，即得於被繼承人之債權人請求聲明人清償繼承債務時，於
    個案提出對繼承債務負有限責任之抗辯，但不因此得以聲明
    限定繼承，附此敘明。
四、依非訟事件法第21條第1項前段，裁定如主文。
中    華    民    國    97    年    6     月    30    日
                  家事法庭法  官  陳湘琳
以上正本係照原本作成。
如對本裁定抗告，須於裁定送達後10日之不變期間內，向本院提
出抗告狀，並繳納抗告費新臺幣1,000元。
中    華    民    國    97    年    6     月    30    日
                           書記官 張宏賓


司法院資訊處製作；財團法人民間司法改革基金會備份。
